臺灣苗栗地方法院刑事判決　　　　　　　　　　　　　 九十一年度簡上字第八六號
　　上　訴　人　丙○○
　　（兼被告）
　　選任辯護人　李文傑律師
　　　　　　　　林建鼎律師
　　上　訴　人　甲○○
　　（兼被告）
右列上訴人（下均簡稱「被告」）因傷害案件，不服本院苗栗簡易庭九十一年度苗簡
字第四六五號中華民國九十一年六月二十八日第一審簡易判決（聲請案號：臺灣苗栗
地方法院檢察署九十一年度偵字第一三一七號），提起上訴，本院管轄之第二審合議
庭判決如左：
    主  文
上訴駁回。
    事實及理由
一、本案經本院審理結果，認第一審簡易判決認事用法及量刑均無不當，應予維持，
    並引用簡易判決書記載之事實、證據及理由（如附件）。
二、有關證據能力爭執之認定：
  (1)行政院衛生署苗栗醫院九十年十月二十二日開具之診斷證明書，其「檢查事項欄
    」記載：「告知被打，右手紅腫，Ｘ光發現姆指骨頭骨折，需手術治療及下腹疼
    痛」等內容。其中除「告知被打」四字，顯係醫師依據被告甲○○陳述所為之記
    載，而被告甲○○於本件訴訟中，雖具被告身分，惟對被告丙○○而言，仍為告
    訴人，從而，「告知被打」四字，既屬被告甲○○以告訴人立場就傷害原因所為
    之片面陳述，醫師並未親眼見聞，僅依據病患口述逕予記載，顯仍為被告以外之
    人於審判外之陳述，依法即無證據能力。至於其餘內容（包括「及下腹疼痛」等
    語），依其文字結構既係與「右手紅腫，Ｘ光發現：：」等記載緊密相連，顯與
    病患之「告知」無關；而「下腹疼痛」雖無如「紅腫」「骨折」等之具體外觀，
    然依通常經驗，仍非不得依據醫師經由按、壓而具體觀察，不能逕予排除係從事
    業務之醫師，本於診斷目的及經驗所為之專業判斷與結論，應屬醫師執行業務過
    程所製作之證明文書，為刑事訴訟法第一百五十九條之四第三款所稱之「具特信
    性之文書」，仍有證據能力。
  (2)大安診所九十年十一月二十二日開具之診斷證明書「醫生矚言」欄：「據病患陳
    述腹部切割傷為他人用小刀所傷」等語，為傳聞證據，又非傳聞證據的例外，無
    證據能力；理由與上開「告知被打」四字本院所為認定相同。至於同診斷証明書
    上其餘「腹部三處表淺切割傷、各約一公分。左手第三指切割傷，約０‧五公分
    。左大腿切割傷，約０．八公分」等記載，本於上開同一理由，屬於醫師執行業
    務過程所製作之證明文書，依刑事訴訟法第一百五十九條之四第三款規定，仍有
    證據能力，附此敘明。
  (3)另偵字第一三一七號卷第二十二頁的小刀照片，依據被告甲○○檢具上開大安診
    所之診斷証明書所載如：「腹部三處表淺切割傷：：」等內容，與被告甲○○自
    警訊、偵查迄審理中之陳述，與本案顯有直接關連，並非無關連性，有證據能力
    。被告丙○○主張「與本案不具關連性，無證據能力」一節，本院認為無理由。
三、被告丙○○於審理中辯稱：從未曾傷害甲○○，前後二次均係被甲○○毆打。而
    證人賴朝暉、謝朝木於偵查中之證詞又矛盾反覆，並非實在，原審遽引為被告丙○○傷害之證據，並以連續犯論處罪刑，顯有違誤云云。被告甲○○亦辯稱：伊
    之手腕於九十年十月二十二日，甫經丙○○毆打致骨折，仍在受傷之狀態，不可
    能於一個月後之十一月二十二日，還有能力傷害丙○○；且縱當日二人間有彼此
    扭打之情形，亦係丙○○先動手傷害伊始出手反擊，應屬「正當防衛」云云。經
    查：
（一）九十年十月二十二日被告丙○○之傷害犯行：
  (一)被告甲○○指訴被告丙○○於九十年十月二十二日（即第一次）傷害一節，訊諸
    被告丙○○雖矢口否認犯行，辯稱當日伊亦係被甲○○毆打，並未傷害甲○○云
    云，然衡諸被告丙○○於九十一年三月七日就該事件所為之第一次警詢筆錄時供
    稱：「沒有這回事。當時我係從旁邊經過，也有遇到甲○○本人，但當時並未交
    談。當時我有喝酒，並未與甲○○發生爭吵，而後我就離開。我不知為何甲○○
    會說我毆打他」云云，與右揭審理中供稱：係遭甲○○毆打，顯然相反。若被告
    丙○○於九十年十月二十二日之第一次傷害事件發生時，確如審理中陳稱實係遭
    甲○○毆打，則何以於第一次警詢時，不逕說明事實，反竟供稱「並未與甲○○
    發生爭吵，而後我就離開」？依當時警詢之日期較嗣後審理中之陳述更接近傷害
    發生日期，則九十年十月二十二日當日，究竟有無遭甲○○毆打，被告丙○○當
    記憶猶新。且既明知被告甲○○已對其提出傷害告訴，焉有不即時提出反訴或據
    理說明之理？由上可證，被告丙○○之供詞前後反覆，其審理中供稱於九十年十
    月二十二日係遭甲○○毆打云云，顯與客觀事實未符，並無足採。
  (二)次查，證人丁○○於偵查中證稱：「九十年十月二十二日在海邊排水出口，我是
    挖土車司機，在清理出水口，因遇到困難，所以找甲○○到該處商量，丙○○則
    原本就在一旁，比甲○○先到一會兒，在我與甲○○討論時，丙○○忽然上前打
    甲○○一拳，甲○○被打之後很生氣，就回手推了丙○○一把，丙○○退二、三
    步因重心不穩就倒地」一節，前據證人於偵查中證述在卷（參見偵卷第三十三頁
    ）。嗣於本院審理中經再傳喚到庭，復證稱：九十年十月二十二日當天，因甲○○為里長，以鄉公所的經費僱伊清理出海口的積砂，故前往該地清理出海口。後
    來為了一些事情，上岸跟甲○○坐著互相討論。當時丙○○走過來，靠在鐵門的
    旁邊，好像有喝過酒，口裡一直碎碎念，突然之間，丙○○就一拳打過來，打到
    甲○○的肚子。當時甲○○很生氣就站了起來，從其身後繞到丙○○身邊，推了
    丙○○一下，因地形傾斜，結果丙○○重心不穩就往後倒，嘴巴有流血，其他即
    未看到二人外表有何顯著之傷害等語（參見本院九十二年十一月四日審理筆錄）
    ，與偵查中所供證情節，均屬一致，並與被告甲○○指訴當日遭丙○○毆打之內
    容相符。而被告甲○○確因被告丙○○之毆打受有「右手紅腫，Ｘ光發現姆指骨
    頭骨折，需手術治療及下腹疼痛」等傷害，亦有行政院衛生署苗栗醫院九十年十
    月二十二日開具之診斷證明書在卷可查。事證明確，被告丙○○於九十年十月二
    十二日，確有傷害犯行，洵堪認定。
（二）九十年十一月二十一日，被告丙○○、甲○○二人互毆犯行：
  (一)本部分係屬被告丙○○、甲○○二人互控傷害案件，二者間均兼具告訴人與被告
    身分，且就彼此間如何遭致對方傷害一節，均已於警詢、偵查及原審訊問中供述
    綦詳，復經丙○○、甲○○分別提出慈暉醫院、大安診所之診斷証明書各一紙為
    證。
  (二)被告二人固均矢口否認犯行，惟查：
    (1)證人戊○○於偵查中證述：「九十年十一月二十二日，在白西里白西一○一號
      前，中午時分，我要去抓藥路過該處，剛好看見丙○○、甲○○二人互相扭打
      ，丙○○手裡有拿東西一直刺，但我沒看清楚到底是什麼東西，我看見時，他
      們二人已經在扭打了，至於為何原因發生毆打，我就不知道，我因不想捲入他
      們二人之紛爭，看了一下就走了」等情；嗣於九十二年二月二十日本院審理中
      又證稱：「我在警訊、偵訊所言皆實在。當天詳細時間我記不清楚，但記得是
      在中午，我是經過菜市場那邊，看到上訴人二人在打架，我並沒有一開始就看
      到，我看到時也沒有做何處理，我就直接去抓藥。從開始看到至我去抓藥的時
      間約不到一分鐘。到我走時，他們二人仍在扭打，：：無法形容，就是亂成一
      團，我不可能注意他們如何如何，因為有一大堆的人在現場旁觀：：有看到丙○○有拿東西，但是看不清楚他拿什麼東西。我在警局的指認是離當時較近，
      當時比較清楚」；又證稱：偵查中指認被告蔡在做「戳」的動作，因為時間已
      久，雖已不清楚他的真正動作，但當時看到他們扭打時，與他們最近的距離，
      不超過二公尺。偵卷之水果刀照片，雖很像被告蔡所持有之物，但無法確定。
      因為沒有真正看到那個東西，只有看到動作，依照動作判斷。當時的動作，就
      是被告蔡的手先往後再往前，很像在刺東西的動作」等語。綜合上述，其前後
      所供證之情節亦屬一致。
    (2)參酌當時前往處理該事件之苗栗縣警察局通霄分局通霄派出所警員乙○○於本
      院審理中所為之證述：報案說有人在那邊打架，要我們過去處理。我去的時候
      ，他們已經打完了，甲○○還在現場，其他的沒有印象：：當時甲○○手上有
      被水果刀削到的傷痕，但沒有血跡。水果刀是甲○○拿給我的，說是丙○○的
      ，就是偵卷照片裡的這把刀子：：當時甲○○很氣憤，但兩個人當時都沒有表
      示告訴的意思，所以未在現場作證據調查：：沒有發現有傷害的情形，只從兩
      人衣服看出有互相拉扯痕跡。刀削的傷痕，應該是有，但好像沒有很明顯，其
      他沒有看到有何明顯的外傷等語，經核亦與證人戊○○右開證詞（有關九十年
      十一月二十二日之傷害部分）若合符節，堪證證人之證述均屬可信。
    (3)稽諸上開證人之證述，參考被告二人自偵查迄本院審理中對對方傷害行為之指
      訴，被告二人於九十年十一月二十一日，確有彼此互毆之犯行，亦堪採信。
（三）綜合上開證人賴朝暉、戊○○之證述，就被告丙○○、甲○○二人先後二次（
      九十年十月二十二日、同年十一月二十二日）所發生之傷害事件過程，均已為
      完整之陳述。雖有部分細節，因距事件發生之時間已相隔逾年，容略有出入，
      然此係證人本於目擊者之觀察、記憶與表達能力上之先天限制，所發生之當然
      結果。從而警詢、偵查與審理中之證詞，縱未能完全雷同，然就本件基本社會
      事實之理解與陳述並無何顯著矛盾、反覆之處。被告丙○○對上開證人賴朝暉
      、戊○○二人之證詞，空言指摘，並無可採。尤其被告丙○○辯稱：其先後二
      次均未傷害甲○○，而係被甲○○毆打云云，更與事實未符。渠與甲○○於九
      十年十一月二十二日互毆之時，並曾持用如偵卷第二十二頁照片所示之小水果
      刀，致造成甲○○受有「腹部三處表淺切割傷、各約一公分。左手第三指切割
      傷，約０‧五公分。左大腿切割傷，約０．八公分」等傷害，亦有上開照片及
      大安診所九十年十一月二十二日開具之診斷證明書附卷可稽，被告丙○○確有
      連續傷害犯行，堪資認定。
（四）至於被告甲○○於九十年十一月二十二日，因與被告丙○○間互毆，致造成丙○○胸部挫擦傷（前胸二×三公分、三×三公分）及頭部外傷等傷害，亦經被
      告丙○○指訴歷歷，核與證人戊○○、乙○○之證述情節相符，復有慈暉醫院
      診斷證明書一紙在卷可查，被告甲○○亦有傷害犯行，洵堪認定。又被告甲○○之「右手姆指」固曾於九十年十月二十二日受有骨折，而需手術治療，然依
      通常經驗，姆指之傷勢對身體之活動力雖不無影響，然尚不能謂一隻手指之活
      動受阻，即足已排除其全部之行動能力，尤以該姆指之受傷距本件之犯行發生
      時己逾一個月，其傷勢必已有相當之復原癒合；況當日被告丙○○亦只有與被
      告甲○○間互毆，其餘並未發生任何其他之意外事件，是丙○○所受之傷害，
      當然係被告甲○○傷害所造成之結果，尚不能藉詞推諉其刑事責任。又【刑法
      上之「正當防衛」必須對於現在不法之侵害始得為之，侵害業已過去，即無正
      當防衛可言。至彼此互毆，又必以一方初無傷人之行為，因排除對方不法之侵
      害而加以還擊，始得以正當防衛論。故侵害已過去後之報復行為，與無從分別
　　　何方為不法侵害之「互毆」行為，均不得主張防衛權】，最高法院三十年上字
  　　第一０四０號判例、八十三年度台上字第四二九九號判決可資參照。本件依證
    　人戊○○、乙○○之證詞，均只證明當日二人間有「互毆」之行為，並無積極
      證據足認當日係由被告丙○○先行出手挑釁，被告甲○○之行為純係出於反擊
      ，從而，被告丙○○當日之傷害結果既是由被告甲○○所造成，亦不能遽引「
      正當防衛」以卸免其刑責，被告甲○○所辯並無足採，其上訴意旨空言否認犯
      罪或稱係「正當防衛」云云，指摘原判決不當，亦無理由，仍應依法論科。
四、綜合上述，原審以被告二人之傷害犯行，均事證明確，從而，以被告丙○○連續
    傷害人之身體，處有期徒刑五月，如易科罰金，以三佰元折算一日。甲○○傷害
    人之身體，處拘役三十日，如易科罰金，以三佰元折算壹日，經核其認事用法及
    量刑均無不當，應予維持，被告丙○○、甲○○二人在本院均未提出其他有利之
    證據及辯解，僅空言恣意指摘原判決不當，均無理由，應予駁回。
據上論斷，應依刑事訴訟法第四百五十五條之一第三項、第三百七十三條、第三百六
十八條，判決如主文。
本件經檢察官廖啟村到庭執行職務。
中      華      民      國    九十三    年      七      月     三十     日
                                臺灣苗栗地方法院刑事第三庭
                                    審判長法  官  劉興浪
                                          法  官  蔡志宏
                                          法  官  楊台清
右正本證明與原本無異。
不得上訴。
                                          書記官  王月香
中      華      民      國    九十三    年      七      月     三十     日
